【裁判字號】    99,上易,1888
【裁判日期】    991117
【裁判案由】    妨害名譽
【裁判全文】
臺灣高等法院刑事判決                99年度上易字第1888號
上  訴  人  臺灣臺北地方法院檢察署檢察官
被      告  甲○○
上列上訴人因被告妨害名譽案件，不服臺灣臺北地方法院98年度
易字第3535號，中華民國99年7 月26日第一審判決（起訴案號：
臺灣臺北地方法院檢察署98年度偵續一字第143 號），提起上訴
，本院判決如下：
    主  文
上訴駁回。
    理  由
一、本案經本院審理結果，認第一審判決對被告甲○○為無罪之
    諭知，核無不當，應予維持，並引用第一審判決書記載之證
    據及理由（如附件）。
二、檢察官上訴意旨略以：共同正犯並不限於事前協議，即僅於
    行為當時有共同犯意之聯絡者，亦屬之。本案被告甲○○與
    清遠於麻辣天后宮錄影時虛構告訴人前往LAVA夜店乙情，
    並於接受自由時報訪談時繼續虛構「兩人均目睹告訴人（乙
    ○○，以下同）前往lava夜店」、「楊與女客共乘計程車離
    去的事，早在夜店同業間流傳」等節，顯與清遠在行為當
    時已形成共犯之聯絡。且被告明知告訴人自始未曾前往LAVA
    夜店，卻連續在節目上、記者訪問及自己部落格內虛構親見
    目睹告訴人前往LAVA夜店，其行為接續在清遠陳述之後，
    亦有與清遠共同虛捏告訴人前往夜店帶酒醉女子上賓館事
    實之主觀犯意聯絡，且為製造節目效果而增加清遠說詞可
    信度，擴大告訴人名譽損害。又被告未經查證並有實質惡意
    ，被告之特定附和用語已足使在場之第三人、關注相關影劇
    新聞之人，知悉被告影射誹謗之人即為告訴人，其明知不實
    之事，卻在節目中率然附和，並在事後在網路上誇大渲染，
    訴諸文字公佈給更廣大民眾知悉，係具備真實惡意，且對告
    訴人名譽造成難以回復之傷害，足證被告錄影當時之附和行
    為與事後未經查證之渲染行為，具有妨害告訴人名譽之行為
    分擔及主觀犯意，原審竟以被告虛構告訴人前往夜店不影響
    聲譽云云，論證謬誤，有悖於社會觀感云云。
三、經查：
    (一)本件依證人即自由時報記者張詠淇所指稱關於本案被告之
      說法，雖有提及告訴人在夜店包廂之內，然未敘及公訴意
      旨所指乙○○帶酒醉女子離開夜店前往賓館之情形（見原
      審99年5 月17日審判筆錄）。至於所謂在夜店流傳之「事
      件」，依證人張詠淇所證，乃其事後另以電話向被告查詢
      時，經被告表示告訴人前往夜店之說，許多同業均有耳聞
      等語（見原審卷第91頁背面），張詠淇並稱被告事後亦與
      之聯絡，表示就所謂旅館、計程車之事，均不知情（見同
      前卷第92頁）。又其雖於偵查中證稱「我問她（指本案被
      告）說當天錄影的另位公關有說乙○○帶著一位女生離開
      店的事，櫻桃（指本案被告）就說這件事有在業界流傳」
      云云（見97年度偵續字第583 號偵查卷第76頁），然其所
      指問答內容中，被告並未做何具體見聞之指證，尚難認屬
      妨害告訴人名譽之行為。況不論證人張詠淇乃報導告訴人
      所指妨害其名譽事項，使之見諸媒體之人，其於本案經告
      訴人對被告及現場相關人員提出妨害名譽告訴後，對於該
      報導所涉及之責任與所指消息來源間，是否存在利害衝突
      ，即以其於原審時證稱「（問：清遠說完之後，被告有
      無就清遠所說內容補充描述？）當時主持人好像有問被
      告是否知道這件事，我記得被告說好像記得告訴人有來LA
      VE，但不清楚清遠所說的那些內容」等語（見原審卷第
      91頁），亦難認被告有何刻意附和清遠所指偕同酒醉女
      子搭車前往賓館之情形。遑論本案起訴事實為被告在錄影
      現場所為言論，而非嗣後電話訪談之內容，檢察官逕以此
      一起訴範圍以外之事實，主張被告有於起訴書所載錄影時
      、地，妨害告訴人名譽之舉，亦有未洽。
    (二)不論被告所指聽聞同事告知，並在眼見楊姓藝人戴著帽子
      坐在夜店包廂一節，究屬單純誤認抑或刻意傳述，以其所
      指述前往夜店消費與否，核屬一般社會事實之陳述，尚難
      認有損害他人名譽之情形。且本案起訴所指之帶同酒醉女
      子前往賓館一節，確非出自被告陳述，亦據證人即參與前
      開節目錄影之郭律成、清遠指證明確，互核相符。檢察
      官未細繹被告當時之全部發言內容，並斟酌被告僅為來賓
      身分，對於節目成敗與收視情形俱無責任，復無證據足認
      其與清遠間就此話題，有何炒作預謀，而截取被告錄影
      時回應主持人吳明恩之詢問，答稱曾在LAVA夜店內聽同事
      表示告訴人前往該店消費，因而至包廂觀看，並見一戴帽
      男子坐在包廂內之內容，認其有意配合清遠發言，進而
      推論被告係為製造節目效果，而與清遠間具有妨害告訴
      人名譽之共犯意圖，亦屬率斷。
    (三)檢察官所指被告於事後在網路上誇大渲染，訴諸文字公佈
      給更廣大民眾知悉云云，業經被告否認在卷，檢察官就此
      亦未舉證以實其說。至於卷附由告訴人所提之97年3 月27
      日澄清稿1 件（97年度他字第2898號卷第50頁），核其形
      式並非被告之部落格文章，標題記載「這還有『LAVA』女
      公關櫻桃也發表了聲明稿，不想貼BLOG的LINK」等語，亦
      非以被告自己名義貼文，此外又無證據足認該所謂澄清內
      容係由被告所為，檢察官逕依告訴人主張，用以認定被告
      具備真實惡意，亦屬無據。
四、綜上所述，前開推論理由，仍無法說服本院獲致被告有罪之
    確信，原審以不能證明被告有檢察官所指之妨害名譽犯行，
    對被告諭知無罪判決，核無不合。本件檢察官之上訴，為無
    理由，應予駁回。
據上論斷，應依刑事訴訟法第368條、第373條，判決如主文。
本案經檢察官曾俊哲到庭執行職務。
中    華    民    國    99    年    11    月    17    日
                  刑事第二十三庭審判長法  官  童有德
                                      法  官  徐蘭萍
                                      法  官  劉方慈
以上正本證明與原本無異。
不得上訴。
                                      書記官  李家敏
中    華    民    國    99    年    11    月    17    日
附件：
臺灣臺北地方法院刑事判決              98年度易字第3535號
公  訴  人  臺灣臺北地方法院檢察署檢察官
被      告  甲○○  女  26歲（民國○○年○○月○○日生）
                    身分證統一編號：Ｚ000000000號
                    住屏東縣屏東市○○路○段40巷10號
                    居臺北市信義區○○○路473巷11弄13號4
                    樓
                    （送達代收人：王盈智律師）
選任辯護人  王盈智律師
上列被告因妨害名譽案件，經檢察官提起公訴（98年度偵續一字
第143 號），本院判決如下：
    主  文
甲○○無罪。
    理  由
一、公訴意旨略以：被告甲○○（綽號「櫻桃」）與清遠（綽
    號「阿」，業經本院以97年度簡字第4087號判決判處有期
    徒刑3 月確定）均係「LAVA」夜店之公關。緣黃琳容、利菁
    （本名吳明恩，黃琳容及利菁2 人均經臺灣高等法院以98年
    度上易字第3027號判決無罪確定）分別係衛視中文台「麻辣
    天后宮」電視節目製作人及主持人，該節目每集錄製之主題
    及內容，係由黃琳容與工作小組討論後，由黃琳容負責決定
    ，並由利菁於錄製該節目時，就該主題與現場來賓討論，黃
    琳容與利菁明知該節目每集均邀請不特定之來賓參與，且亦
    有新聞記者會隨時至現場記錄錄影內容，如於該節目中就藝
    人私德之事傳述，將使該藝人隱私之事散布於現場來賓及旁
    觀記者，竟共同基於意圖散布於眾之犯意聯絡，以「藝人在
    夜店的誇張行徑」為主題，邀請夜店公關即被告甲○○、
    清遠至該節目中傳述藝人在夜店的誇張行徑，嗣於民國97年
    3 月24日下午19時至20時許，上開節目錄影時，清遠向利
    菁傳述「目睹1 位已堂堂進入第3 季選秀節目，在第1 屆中
    很紅，現在是藝人之楊姓參賽者，和一群男性友人到『LAVA
    』夜店玩樂並幫朋友辦慶生會。不久該楊姓藝人之包廂湧入
    20名慕名而來之女客，圍繞著楊姓藝人聊天，其中一名約26
    歲的正妹，身材火辣，一頭飄逸長髮，酒醉後依偎在楊姓藝
    人身旁。一段時間後楊姓藝人給伊小費，並問：『你是公關
    嗎？這附近有沒有旅館，可不可以幫我叫計程車喬一下。』
    等語，伊立即幫楊姓藝人叫車並吩咐司機載到饒河夜市附近
    一家旅館，並親自目睹楊姓藝人送女醉客坐上計程車離去」
    等情事，影射告訴人乙○○自夜店帶女客離去開房間之不實
    言論後，黃琳容除未制止清遠傳述前開涉及私德而足以毀
    損告訴人名譽之事外，並與利菁、清遠共同意圖散布於眾
    ，由利菁當眾就清遠所述事項予以歸納整理出得特定為告
    訴人之條件後，再轉向亦是當日節目來賓之「LAVA」夜店公
    關被告甲○○查證，而被告甲○○明知利菁、清遠為製造
    戲劇效果，刻意影射藝人即告訴人乙○○，竟基於妨害他人
    名譽之犯意聯絡，附和「伊聽同事說楊姓藝人來了，伊有去
    包廂看一下，楊姓藝人戴帽子坐在那邊」，用以加強並影射
    告訴人確有清遠所述前往夜店之事實，貶低告訴人之名譽
    ，上開過程均由藝人來賓郭世倫（本名郭律成）、唐志中等
    人及自由時報記者張詠淇聽聞，而張詠淇即據此，於97年3
    月27日，在自由時報影視藝文版上報導前開錄影內容，而足
    以毀損告訴人名譽。因認被告涉犯刑法第310 條第1 項之誹
    謗罪嫌等語。
二、按犯罪事實，應依證據認定之，無證據不得認定犯罪事實；
    又不能證明被告犯罪者，應諭知無罪之判決，刑事訴訟法第
    154條第2項、第301條第1項分別定有明文。又刑事訴訟法第
    161條第1項規定：檢察官就被告犯罪事實，應負舉證責任，
    並舉出證明之方法。因此，檢察官對於起訴之犯罪事實，應
    負提出證據及說服之實質舉證責任。倘其所提出之證據，不
    足為被告有罪之積極證明，或其指出證明之方法，無從說服
    法院以形成被告有罪之心證，基於無罪推定原則，自應為被
    告無罪之諭知（最高法院92年度台上字第128 號判例意旨參
    照）。
三、公訴人認被告涉犯上開罪嫌，無非係以證人即告訴人之證述
    、證人張詠淇於警詢及偵查中之證述、證人郭律成於偵查中
    之證述及被告於偵查中之供述等，為其論據。
四、訊據被告甲○○固坦承其為「LAVA」夜店之公關，於97年3
    月24日下午19時至20時許，曾參加衛視中文台「麻辣天后宮
    」電視節目錄影，並參與當天節目所討論之議題之事實，惟
    堅決否認有何誹謗之犯行，並辯稱：伊從錄影到現在為止，
    都只是就伊經歷過的事作陳述，清遠所述誇張的情事，伊
    並沒有要附和的意思，錄影當時伊也是臨時被主持人利菁丟
    一個問題過來問伊，這是事前製作單位沒有告知伊的部分，
    錄影當天伊也是第一次遇到清遠，因此伊對犯意聯絡這部
    分覺得不是事實。當天伊只是在節目上陳述有聽說楊姓藝人
    到店內消費，但伊沒有跟該藝人講到話並確認是否即為告訴
    人，至於報紙後半部報導清遠所述該藝人與女客搭計程車
    離去乙節，在錄影時伊即曾表示不清楚，伊並沒有要誹謗告
    訴人或附和並影射告訴人確有如清遠所述內容之意思等語
    。其選任辯護人之辯護意旨略以：被告僅因與清遠同為夜
    店公關，受邀在利菁衛視中文台主持之麻辣天后宮之電視節
    目錄影，因該節目主持人利菁陳述有關楊姓藝人曾經前往「
    LAVA」夜店之情事，嗣當利菁向被告詢問時，被告表示確實
    曾經聽同事講說楊姓藝人有來夜店，但因被告非負責該包廂
    之人，被告僅是好奇走過去，趁門打開時瞄一下，並未與那
    個人交談，被告也只有看到同事所說的帽子壓的低低的那個
    人，從頭到尾被告僅是將自己所見所聞陳述出來，並無詆毀
    告訴人名譽之情事，至於自由時報所說附和一事，完全係媒
    體記者為增加戲劇效果，所為之添油加醋的行為，與被告並
    無關連等語。
五、經查：
（一）證據能力部分
    1.關於下列所提及之證據資料，被告除對於證人即告訴人於
      偵查中之證述、證人張詠淇於偵查中之證述、證人郭律成
      於偵查中所為之證述等，爭執其證據能力外，對於其餘證
      據資料之證據能力均不加以爭執，而本院審核該等證據資
      料作成之情況，亦無不適合作為證據之情況，則該等證據
      資料自有證據能力，合先敘明。
    2.按被告以外之人於審判外之言詞或書面陳述，除法律有規
      定者外，不得作為證據，但被告以外之人於偵查中向檢察
      官所為之陳述，除顯有不可信之情況者外，得為證據，刑
      事訴訟法第159 條、第159 條之1 第2 項，分別定有明文
      。經查，證人張詠淇、郭律成於偵查中所為之供述，查無
      何顯有不可信情況存在，且上開2 位證人於本院審理時亦
      以證人身分到庭具結作證，行交互詰問程序，已給予本件
      被告詰問上開證人之權利，則本院經調查證據後取捨酌採
      ，自得以上開證人於偵查中所為之陳述，作為本件論罪之
      依據。至於證人即告訴人於偵查中所為之證言，係屬傳聞
      證據，且未於審理中給予被告行詰問上開證人之權利，並
      經被告之辯護人於本院言詞辯論終結前，對於其證據能力
      聲明異議，應認不具備證據能力。
（二）查被告甲○○（綽號「櫻桃」）曾擔任「LAVA」夜店之公
      關。曾於97年3 月24日下午19時至20時許，參加衛視中文
      台「麻辣天后宮」電視節目錄影之事實，業據被告坦承不
      諱，且與證人張詠淇及清遠於本院審理時結證所為之證
      詞相符，應堪採信。
（三）證人即在錄影現場之記者張詠淇於本院審理時到庭結證稱
      ：上開「麻辣天后宮」節目錄影時伊在現場。在節目中，
      被告在當時有無說有看到告訴人戴著帽子坐在店裡等語，
      伊現在有點不記得了。下了節目之後，伊主動打電話給被
      告詢問被告看到的情況，被告說有聽說告訴人有來，被告
      有看了一下，看到告訴人戴著帽子坐在那邊，即被告是說
      有同事跟她說告訴人有到現場，被告就去看了一下，看到
      有同事說的那個人戴帽子坐在那邊等語（見本院卷第91頁
      ），且曾於偵查中結證稱：被告說他聽同事說楊姓藝人來
      了，他有去包廂看一下，被告說楊姓藝人戴帽子坐在那邊
      等語（見臺灣臺北地方法院檢察署98年度偵續一字第143
      號卷，下稱偵續一卷第19頁），核與被告所自承：當天伊
      只是在節目上陳述有聽說楊姓藝人到店內（LAVA夜店）消
      費等語，大致相符，是可知被告於上揭時間參加「麻辣天
      后宮」節目錄影時，確實有說過「伊聽同事說楊姓藝人來
      了，伊有去包廂看一下，楊姓藝人戴帽子坐在那邊」等語
      之事實，應堪採信。
（四）證人即在錄影現場之記者張詠淇於本院審理時到庭亦結證
      稱：上開錄影期間有聽到清遠當時說「告訴人問他這附
      近有沒有什麼旅館，要清遠幫他叫計程車」等語，在節
      目當時是用影射的方法，清遠說某個選秀節目第一屆某
      個很紅參賽楊姓男歌手。清遠說完之後，現場的人交頭
      接耳，但沒有指出是告訴人。之後，主持人（即利菁）好
      像有問被告是否知道這件事，伊記得被告說「好像記得告
      訴人有來LAVA，但不清楚清遠所說的那些內容」等語（
      見本院卷第91頁），且於偵查中曾結證稱：對於清遠說
      「告訴人跟女子搭計程車離開」，被告在錄影當下應該沒
      有附和說有看到或聽到，被告應該是有講楊姓藝人來夜店
      等語（見偵續一卷第20頁），及又曾於偵查中證稱：伊當
      時說願意當被告寫澄清搞，是因為伊的報導上面寫「女公
      關櫻桃則說，他當時也有看到乙○○」，這樣會讓人誤會
      女公關櫻桃（即被告）當時真的有看到告訴人帶女客上計
      程車，但是櫻桃始有說他只是看到一個戴著帽子的人。至
      於3 月27日自由時報報導中圖片內所載「櫻桃附和」等語
      ，是編輯自己寫的，不是伊寫的等語（見臺灣臺北地方法
      院檢察署97年度偵續字第583 號卷，下稱偵續卷第77頁）
      ，是可知雖清遠於上開節目錄影時曾自行說出「告訴人
      問他這附近有沒有什麼旅館，要清遠幫他叫計程車」等
      語，但被告當時係表示不清楚那些內容，並未加以附和，
      且當時之情形係主持人利菁於清遠說完上開言詞，嗣轉
      而詢問被告是否知悉後，被告始回答前開內容，並非直接
      於清遠言畢之當下，立刻自行接話之事實，故顯難認被
      告與清遠間有犯意聯絡。其次，證人即當天錄影來賓郭
      律成於偵查中結證稱：製作單位就每次節目主題通常事先
      不會有腳本，都是在電話內先順稿，就伊要講的內容與製
      作單位溝通等語綦詳（見偵續卷第80頁），是可知該節目
      錄影前，就節目之內容確係個別向來賓以電話溝通之方式
      ，討論節目內容等情，且證人即當天錄影來賓清遠亦於
      偵查中結證稱：是宣傳人員找伊去錄影，節目得內容是聊
      公關，可能就是聊夜店這個行業需要公關，主題是夜店公
      關王子公主，沒有說內容要講什麼，就是主持人問什麼，
      我們就回答等語（見偵續卷第50頁），進而可推知被告於
      偵查中所供稱：是工作人員直接打電話給伊去參加錄影，
      錄影主題是工作人員跟伊接洽說要談夜店工作發生之趣事
      及誇張的事。發通告時沒有先跟伊說節目主題，伊的部分
      是講一個晚上被幾個客人搭訕即有無看到比較誇張的女客
      人等語（見偵續一卷第25頁、第26頁第27頁），應非虛妄
      。故綜合上開證據，即可知上開節目之工作人員既係以電
      話個別聯絡之方式與來賓洽談在節目中將要討論之主題或
      係根本沒有告知來賓確切之討論內容之事實，是被告與證
      人清遠根本無從事前知悉對方將在節目談論之話題為何
      ，另參以證人清遠亦曾於偵查中證稱：被告和伊都是公
      關，但是不同店等語（見偵續卷第50頁）及伊在夜店上班
      ，都到處跑，伊是活動公關，負責跟駐店及各大夜店定包
      廂。發生此事之後，不能再進LAVA夜店等語（見臺灣臺北
      地方法院檢察署97年度他字第2898號卷，下稱他卷第58頁
      、59頁），可知被告與清遠亦非一起工作之同事，平日
      亦無接觸之機會，則實難認被告與清遠於錄影時，兩人
      間係已具有犯意聯絡，而被告方故意以上開言詞附和清
      遠於節目中所為之言語等情屬實。
（五）次由被告於上開節目錄影時所言「伊聽同事說楊姓藝人來
      了，伊有去包廂看一下，楊姓藝人戴帽子坐在那邊」等語
      詳細以觀，發覺上開內容至多僅能讓聽聞者認知到「楊姓
      藝人」當時有去「LAVA」夜店，且戴著帽子坐在包廂內而
      已，縱使聽聞此事之人由其他人當下所為之言語，得推知
      上開「楊姓藝人」即為告訴人，但在今日之社會，至夜店
      消費已係一種非罕見之娛樂活動，雖該活動不一定能通過
      較高社會道德標準之檢視，但客觀上實未能將至「夜店」
      消費，與至「酒店」或其餘特種行業同視，換言之，告訴
      人單純至夜店消費一事，實不足以對告訴人之個人形象、
      人格評價、社會地位有負面影響，且縱使在夜店內曾有客
      人或店內工作人員從事較為逾越社會規範之行為或表演，
      但被告於上開節目錄影時之言語僅提及「楊姓藝人」曾戴
      帽子坐在LAVA夜店之包廂內而已，並未述及告訴人在該夜
      店內曾有任何不當、逾越社會規範之行為，是由另一角度
      思考，若告訴人至該夜店，仍僅是單純在該店進行聊天、
      飲食等活動而已，全未參與、涉及任何前開所提較為逾越
      社會規範之行為或表演，反將使聽聞者對告訴人建立正面
      、良好之印象。綜上，被告所為之上開言語在客觀上實不
      至於使告訴人之社會個人評價產生貶損。
（六）綜前，雖被告曾說過「伊聽同事說楊姓藝人來了，伊有去
      包廂看一下，楊姓藝人戴帽子坐在那邊」等語，但無證據
      顯示被告與清遠間，確有妨害他人名譽之犯意聯絡或共
      同傳述毀謗言詞之行為，且上開被告所為之言詞，在客觀
      上亦並不會對告訴人之個人形象、人格評價、社會地位有
      負面影響，故實難認被告犯有上開誹謗犯行。
六、綜上所述，本件公訴人所舉證據均尚不足以證明被告確有共
    同為誹謗之犯行。此外，本院復查無其他積極證據足資證明
    被告有公訴人所指之上開犯行，不能證明被告犯罪，揆諸前
    揭法條規定及判例意旨說明，自應諭知被告無罪之判決。
七、據上論斷，應依刑事訴訟法第284 條之1 、第301 條第1 項
    前段，判決如主文。
本案經檢察官謝憲杰到庭執行職務。
中    華    民    國    99    年    7     月    26    日
                  刑事第十七庭  法  官  葉力旗
以上正本證明與原本無異。
如不服本判決應於收受送達後10日內向本院提出上訴書狀，並應
敘述具體理由；其未敘述上訴理由者，應於上訴期間屆滿後20日
內向本院補提理由書（均須按他造當事人之人數附繕）「切勿逕
送上級法院」。
                                書記官  林碧華
中    華    民    國    99    年    7     月    26    日

司法院資訊處製作；財團法人民間司法改革基金會備份。
